---
output: github_document
---

<!-- README.md is generated from README.Rmd. Please edit that file -->

```{r, include= FALSE}
knitr::opts_chunk$set(
  message=FALSE, 
  warning=FALSE,
  echo = FALSE,
  collapse = TRUE,
  comment = "#>",
  fig.path = "man/figures/README-",
  out.width = "100%"
)

library(ggplot2)
library(penitenciaR)
library(patchwork)


mapa_br <- geobr::read_state()

tema_mapa <- function() {
    
    theme(
      panel.background = element_rect(fill='transparent',
                                      colour='transparent'),
      panel.grid.major = element_blank(),
      panel.grid.minor = element_blank(),
      axis.line=element_blank(),
      axis.text.x=element_blank(),
      axis.text.y=element_blank(),
      axis.ticks=element_blank(),
      axis.title.x=element_blank(),
      axis.title.y=element_blank()
    )
  }
```

# Introdução

## O que é esse pacote

No contexto do curso de ["Faxina de Dados"](https://curso-r.com/cursos/faxina/) da Curso-R o trabalho final consiste em realizar um projeto de faxina de dados em que possamos aplicar os conceitos trabalhados no curso.

Escolhi, então, um tema de meu interesse (o [sistema penitenciário](https://www.politize.com.br/sistema-prisional-e-direitos-humanos-entenda/)) e no presente projeto tento uma primeira versão de pacote que permita acessar os dados do SISDEPEN de forma simples, facilitando análises futuras.

Esses dados são coletados pelo [Departamento Penitenciário Nacional (DEPEN)](https://www.gov.br/depen/pt-br) de todas as unidades prisionais do país desde 2014. Primeiro uma vez ao ano e depois em duas rodadas semestrais. As informações são em um formato de *survey* preenchidos pelas próprias unidades.

Também, como forma de tentar contribuir com a comunidade, após os feedbacks do projeto, espero poder submeter os dados ao excelente projeto [Base dos Dados](https://basedosdados.org/). Por isso, o projeto foi realizado tendo em mente as orientações da equipe do Base dos Dados: <https://basedosdados.github.io/mais/colab_data/>

## Pequena observação: aspecto humano

Há uma frase, costumeiramente atribuída a Ghandi ou a Nelso Mandela, que diz que "***É possível julgar o grau de civilização de uma sociedade visitando suas prisões***". Independente da autoria, a provocação é bem válida.

O sistema penitenciário é uma realidade desconhecida. Temos centenas de milhares de pessoas, presas, invisibilizadas porém concretas. Por razões raciais, sócio-econômicas e culturais, a situação é convenientemente escondida de nós e a sociedade, em geral, não se preocupa em entender e conhecer essa realidade tão dura.

Aproveitando o ensejo do trabalho, tentei dar um pouco de concretude a esse aspecto e a contribuir para que seja mais simples daqui pra frente analisar e estudar essa realidade. Fica, então, desde já o convite para explorar esse universo e a contribuir para uma sociedade em que nossos prisioneiros são tratados com a devida dignidade e, assim, fazendo-nos mais civilizados.

# Por que limpar?

Conforme aprendido no curso, em geral o melhor formato para análises é o *tidy*, segundo o qual em uma base de dados devemos ter cada observação/indivíduo em uma linha e cada variável em uma coluna. Devemos, também, ter uma base sem informações duplicadas e com as classes corretas (datas estão na classe `Date`e não `character`, por exemplo).

A importância de ter os dados limpos e organizados foi bem exemplificada pelo [Athos Damiani](https://twitter.com/athos_damiani), que certa vez afirmou que "*Por trás de um grande gráfico há sempre uma grande tabela*".

## O que é a base

Como dito acima, escolhi a base do **SISDEPEN** para analisarmos. Ela é resultado de um longo survey com diversas questões e é preenchido por um responsável de cada Estado (podendo até ter diversos respondentes dentro da mesma UF). Há perguntas mais e menos abertas e os dados não passam, até onde se sabe, por nenhuma validação.

[Na página do **DEPEN**](https://www.gov.br/depen/pt-br/sisdepen/mais-informacoes/bases-de-dados)são disponibilizadas bases a partir de 2014, sendo a última delas a de junho de 2020. Embora semestrais (e, portanto, a de dezembro de 2020 já esteja respondida), há uma defasagem de quase um ano entre as bases disponibilizadas.

Cada arquivo é disponibilizado em formato `.xlsx`

## Por que ela não é *tidy*?

Em um primeiro olhar poderíamos considerá-la uma base tidy uma vez que cada linha corresponde a uma e somente uma unidade prisional do país.

Contudo, cada base possui cerca de 1.300 (*sim, mil e trezentas*) colunas, sendo cada uma delas a resposta para uma pergunta do formulário.

Assim, há variáveis em mais de uma coluna, as classes não estão corretamente configuradas e as respostas categóricas precisam ser padronizadas. Além disso, há casos em que não se tem certeza se um valor NA é por ausência de uma resposta ou porque a pergunta não se aplica àquele caso.

Por fim, o largo nome das colunas e o fato de não serem identicas ao longo dos anos torna muito difícil o manuseio e impossível o empilhamento direto.

# Como foi feita a organização

Em primeiro lugar fiz diversas análises exploratórias para entender melhor as bases e verificar a utilidade de um trabalho de limpeza. Nessa etapa foi bastante importante explorar através do pacote janitor e analisar a documentação existente no documento do DEPEN que explica com mais detalhes o instrumento de coleta (<https://www.gov.br/depen/pt-br/sisdepen/mais-informacoes/bases-de-dados/bases-de-dados-1/formulario-sobre-informacoes-prisionais.pdf>)

## Escolhas feitas

Logo de início percebi que o esforço para organizar indiscriminadamente as milhares de colunas seria pouco proveitoso. O formulário, por ser muito abrangente, englobava todos os aspectos das políticas penitenciárias e, por isso, faria sentido priorizar aspectos que eu entedi mais relevantes.

Sem prejuízo de pretender analisar com mais profundidade todas as questões num futuro, optei por priorizar variáveis que dissessem respeito a:

-   informações sobre os estabelecimentos prisionais (localização, tipo de gestão, etc)
-   capacidade de custódia de cada unidade
-   lotação de cada unidade
-   tipos de crimes pelos quais as pessoas estão presas
-   perfil da população prisional (gênero, raça, idade, etc)

Por isso, foram priorizados os blocos 1, 4 e 5 do formulário do SISDEPEN. Dentro de cada bloco, foram selecionadas as variáveis que mais faziam sentido para análises futuras. Assim, ao invés de selecionar todas as possíveis, foram "pinçadas" as colunas mais relevantes.

Também, considerando que o objetivo era também poder empilhar as tabelas das diversas edições do SISDEPEN, fez sentido dividir em 4 bases menores:

-   base dos estabelecimento (com dados gerais sobre as unidades prisionais)
-   base sobre a população prisional em geral (em que podemos ter informações sobre ocupação do sistema nos diversos regimes de pena)
-   base sobre perfil pessoal da população prisional (dados sobre raça, idade, etc)
-   base sobre perfil criminal (quais as incidências penais dessa população)

## Padrão adotado

Foi seguido, ao máximo possível, o guia de estilo do Base dos Dados e, por isso, os nomes das colunas são bastante extensos e sempre que disserem respeito a variáveis comuns a outras bases (como código IBGE, sigla de UF, etc) seguiram o padrão deles.

Mais informações: <https://basedosdados.github.io/mais/style_data/#formatos-de-valores>

## Funções

Para ajudar (ou melhor, viabilizar) o trabalho, foram construídas funções que ajudavam em todo o ciclo de baixar e limpar e também para serem "atalhos" de tarefas repetitivas.

Na pasta `/R/`existem os scripts:

-   `0-funcoes_auxiliares`: contendo atalhos e funções para apoiar as etapas do processo
-   `1-baixar_planilhas_xlsx_do_sisdepen`: que faz o scrap dos arquivos disponíveis no SISDEPEN e salva na pasta padrão do projeto
-   `2-carregar_base_sisdepen`: que carrega cada um dos arquivos .xslx baixados, mantendo as colunas-chave no formato adequado e padronizado
-   `3-dividir_em_blocos_e_renomear`: com as funções que dão origem a cada um dos blocos utilizados e uma função geral para iterar em todos os arquivos

Além disso, há o script `data.R` no qual estão documentadas todas as bases geradas, com a descrição de cada uma das variáveis.

## Fluxo da limpeza

Na pasta `/data-raw/` estão os arquivos utilizados para efetivar o processo de raspagem, limpeza e análise.

-   Há um script (`1-raspar_e_baixar_tabelas_sisdepen`) que realiza o processo de web scrap e obtém as tabelas do DEPEN, salvando na subpasta `/sisdepen/`

-   Os scripts `limpa_base_X` realizam o trabalho de carregar, dividir e montar cada uma das bases a ser exportada. Neles, também é realizado o processo de limpeza - em especial no script relativo à base estabelecimentos, uma vez que o maior número de variáveis categóricas (de texto) trouxe muito mais esforço na padronização.

-   Visando trazer mais utilidade, o script `extra_busca_cep` fornece uma base auxiliar contendo a latitude e longitude de cada um dos CEPs localizados das unidades. Esses dados foram incorporados na base dos estabelecimentos.

-   Por fim, há um script realizando as análises que serão incorporadas a esse README.

## Bases exportadas

Como resultado da análise, foram exportadas as 4 bases a seguir, salvas na pasta`/data/` e carregadas automaticamente com o pacote:

-   `base_estabelecimento`
-   `base_populacao`
-   `base_perfilpessoal`
-   `base_perfilcriminal`

Cada uma delas **foi documentada**, com explicações de cada uma de suas variáveis.

# Que análises podem ser feitas

Com as informações existentes já é possível realizar diversas análises úteis (e, espero, interessantes). Vamos aqui testar algumas delas

## Quantidade de unidades prisionais existentes no país

```{r tabela_unidades_existentes}

base_estabelecimento %>%
  dplyr::filter(situacao_estabelecimento == "Ativo") %>%
  dplyr::select(id_ano_sisdepen:nome_estabelecimento,
                ambito_federativo,
                sigla_uf) %>%
  dplyr::count(id_ano_sisdepen, id_mes_sisdepen) %>%
  kableExtra::kable(col.names = c("Ano", "Mês", "Quantidade"), format.args = list(big.mark = ".")) 
  

```

### Distribuição das unidades por estados

```{r tabela_quantidade_por_estado}

base_estabelecimento %>% 
  dplyr::filter(id_ano_sisdepen %in% c(2014, 2020)) %>% 
  dplyr::group_by(id_ano_sisdepen, sigla_uf) %>% 
  dplyr::count() %>% 
  tidyr::pivot_wider(names_from = id_ano_sisdepen, values_from = n) %>%
  janitor::adorn_percentages(denominator = "col") %>%
  dplyr::arrange(-`2020`) %>% 
  janitor::adorn_pct_formatting() %>% 
  knitr::kable(col.names = c("UF", "2014", "2020")) 
```

## Tipo de gestão das unidades

```{r grafico_tipo_gestao}

base_estabelecimento %>%
  dplyr::filter(situacao_estabelecimento == "Ativo") %>%
  dplyr::select(id_ano_sisdepen:nome_estabelecimento,
                ambito_federativo, sigla_uf, tipo_gestao) %>%
  dplyr::count(id_ano_sisdepen, id_mes_sisdepen, tipo_gestao) %>%
  dplyr::mutate(
    data_sisdepen = paste0(id_ano_sisdepen, "-", id_mes_sisdepen, "-01"),
    data_sisdepen = lubridate::ymd(data_sisdepen)
    ) %>%
  ggplot(aes(x = data_sisdepen, y = n, fill = tipo_gestao)) +
  geom_col() +
  theme_classic() +
  scale_fill_brewer(palette = "Set2", direction = -1) +
  labs(fill = "Tipo de gestão", 
       y = "Estabelecimentos", 
       x = "Ano",
       title = "Tipo de gestão das unidades prisionais")
```

```{r bases_intermediarias_populacao}

base_quantidade_presos <- base_populacao %>%
 # dplyr::filter(id_ano_sisdepen == "2020") %>%
  dplyr::rowwise() %>%
  dplyr::mutate(
    total_provisorios =
      sum(dplyr::across(
        dplyr::matches("provisorio")), na.rm = TRUE),
    total_rf =
      sum(dplyr::across(
        dplyr::matches("sentenca_rf")), na.rm = TRUE),
    total_rsa =
      sum(dplyr::across(
        dplyr::matches("sentenca_rsa")), na.rm = TRUE),
    total_ra =
      sum(dplyr::across(
        dplyr::matches("sentenca_ra")), na.rm = TRUE),
    total_mseg =
      sum(dplyr::across(
        dplyr::matches("sentenca_medseg")), na.rm = TRUE),
    total_populacao =
      sum(dplyr::across(
        dplyr::matches("quantidade_")), na.rm = TRUE),
    total_condenados =
      sum(dplyr::across(
        dplyr::matches("sentenca|medseg")), na.rm = TRUE),
    total_masc =
      sum(dplyr::across(
        dplyr::matches("_mas$")), na.rm = TRUE),
    total_fem =
      sum(dplyr::across(
        dplyr::matches("_fem$")), na.rm = TRUE),
    ) %>%
  dplyr::select(-dplyr::contains("quantidade"))

tabela_quantidade_presos_uf <- base_quantidade_presos %>%
  dplyr::filter(id_ano_sisdepen == 2020) %>%
  dplyr::group_by(sigla_uf) %>%
  dplyr::summarise(
    sum_total_condenados = sum(total_condenados),
    sum_total_provisorios = sum(total_provisorios),
    sum_total_pop = sum(total_populacao),
    sum_total_masc = sum(total_masc),
    sum_total_fem = sum(total_fem),
    pct_provisorios = sum_total_provisorios/sum_total_pop,
    pct_condenados = sum_total_condenados/sum_total_pop,
    pct_masc = sum_total_masc/sum_total_pop,
    pct_fem = sum_total_fem/sum_total_pop
  )
```

## Quantidade de presos provisórios por Estado

```{r grafico_provisorios_estado}

tabela_quantidade_presos_uf %>%
  dplyr::select(sigla_uf, pct_provisorios) %>%
  # tidyr::pivot_longer(names_to = "tipo_prisao",
  #                     cols = pct_provisorios:pct_condenados) %>%
  dplyr::mutate(sigla_uf = forcats::fct_reorder(
    .desc = TRUE,
    sigla_uf,
    pct_provisorios)) %>%
  ggplot(aes(x = sigla_uf, y = pct_provisorios, fill = pct_provisorios)) +
  geom_col(show.legend = FALSE) +
  theme_classic() +
  scale_fill_viridis_c(direction = -1, option = "magma") +
  labs(x = "Estados", y = "% de provisórios",
       title = "Proporção de presos provisórios em relação ao total") +
  scale_y_continuous(labels = scales::percent)
```

## Comparação entre homens e mulheres presos

```{r mapas_prisao_genero}

mapa_mulheres <- mapa_br %>% 
  dplyr::left_join(
  y = tabela_quantidade_presos_uf %>% 
  dplyr::select(sigla_uf, pct_fem), 
  by = c("abbrev_state" = "sigla_uf")
  ) %>% 
  ggplot() +
  geom_sf(aes(fill = pct_fem), show.legend = F) +
  geom_sf_text(mapping = aes(label = abbrev_state), size = 2, 
               color = "grey") +
  scale_fill_gradient(low = "#a88bc4", high = "#1d0338") +
  tema_mapa() +
  labs(title = "Proporção de mulheres presas")
  

mapa_homens <- mapa_br %>% 
  dplyr::left_join(
    y = tabela_quantidade_presos_uf %>% 
      dplyr::select(sigla_uf, pct_masc), 
    by = c("abbrev_state" = "sigla_uf")
  ) %>% 
  ggplot() +
  geom_sf(aes(fill = pct_masc), show.legend = F) +
  geom_sf_text(mapping = aes(label = abbrev_state), size = 2, 
               color = "black") +
  scale_fill_gradient(low = "#ffd8a8", high = "#b06100") +
  tema_mapa() +
  labs(title = "Proporção de homens presos")

mapa_homens + mapa_mulheres

```

## Distribuição racial nos presídios

```{r grafico_raca1}
tabela_raca <- base_perfilpessoal %>% 
  dplyr::filter(id_ano_sisdepen == 2020) %>% 
  dplyr::rowwise() %>%
  dplyr::mutate(
    pop_brancos = sum(dplyr::across(
      dplyr::matches("raca_branca")), na.rm = TRUE),
    pop_negros = sum(dplyr::across(
      dplyr::matches("raca_preta|raca_parda")), na.rm = TRUE),
    pop_amarela = sum(dplyr::across(
      dplyr::matches("raca_amarela")), na.rm = TRUE),
    pop_indigena = sum(dplyr::across(
      dplyr::matches("raca_branca")), na.rm = TRUE),
    pop_naoinformada = sum(dplyr::across(
      dplyr::matches("raca_naoinformada")), na.rm = TRUE)
  ) %>% 
  dplyr::select(sigla_uf, dplyr::starts_with("pop_"))


tabela_raca %>% 
  dplyr::ungroup() %>% 
  dplyr::summarise(brancos = sum(pop_brancos),
                   negros = sum(pop_negros),
                   amarela = sum(pop_amarela),
                   indigena = sum(pop_indigena),
                   na = sum(pop_naoinformada)) %>% 
  tidyr::pivot_longer(cols = dplyr::everything()) %>% 
  ggplot(aes(x = forcats::fct_reorder(name, value, .desc = T),
             y = value, fill = name)) +
  geom_col(show.legend = F) +
  theme_classic() +
  scale_y_continuous(labels = scales::number_format(
    big.mark = ".", decimal.mark = ",")) +
  scale_fill_brewer(palette = "PuOr", direction = -1) +
  labs(
    x = "Raça", y = "Quantidade de pessoas",
    title = "Distribuição racial nas unidades prisionais",
    subtitle = "em junho de 2020"
  )
```

Fica bastante evidente uma "predileção" por pessoas negras (aqui consideradas pretas e pardas) no sistema penitenciário.

```{r grafico_raca2}

tabela_raca %>% 
  dplyr::group_by(sigla_uf) %>% 
  dplyr::summarise_if(.predicate = is.numeric, sum) %>% 
  janitor::adorn_percentages(denominator = "row") %>% 
  #janitor::adorn_pct_formatting() %>% 
  tidyr::pivot_longer(cols = -sigla_uf) %>% 
  dplyr::mutate(
    name = stringr::str_remove(name, "pop_"),
    sigla_uf = forcats::fct_reorder(sigla_uf, value)
  ) %>% 
  ggplot(aes(x = sigla_uf, y = value, fill = name)) +
  geom_col() +
  scale_fill_brewer(palette = "Dark2", direction = -1) +
  labs(fill = "Raça/Cor", x = "UF", y = "%",
       title = "Distribuição racial nos Estados") +
  scale_y_continuous(labels = scales::percent) +
  theme_classic()
  
```

## Distribuição por faixas etárias

```{r grafico_idade}

tabela_idade <- base_perfilpessoal %>%
  dplyr::filter(id_ano_sisdepen == 2020) %>%
  dplyr::rowwise() %>%
  dplyr::mutate(
    pop_18a24 = sum(dplyr::across(
      dplyr::matches("18a24")), na.rm = TRUE),
    pop_25a29 = sum(dplyr::across(
      dplyr::matches("25a29")), na.rm = TRUE),
    pop_30a34 = sum(dplyr::across(
      dplyr::matches("30a34")), na.rm = TRUE),
    pop_35a45 = sum(dplyr::across(
      dplyr::matches("35a45")), na.rm = TRUE),
    pop_46a60 = sum(dplyr::across(
      dplyr::matches("46a60")), na.rm = TRUE),
    pop_61a70 = sum(dplyr::across(
      dplyr::matches("61a70")), na.rm = TRUE),
    pop_mais70 = sum(dplyr::across(
      dplyr::matches("mais70")), na.rm = TRUE),
    pop_na = sum(dplyr::across(
      dplyr::matches("idade_naoinformada")), na.rm = TRUE)
    ) %>%
  dplyr::select(sigla_uf, dplyr::starts_with("pop_"))

tabela_idade %>% 
  dplyr::ungroup() %>% 
  dplyr::summarise_if(is.numeric, sum) %>% 
  tidyr::pivot_longer(cols = dplyr::everything()) %>% 
  dplyr::mutate(
    name = stringr::str_remove(name, "pop_")
  ) %>% 
  ggplot(aes(x = name,
             y = value, fill = name)) +
  geom_col(show.legend = F) +
  theme_classic() +
  scale_y_continuous(labels = scales::number_format(
    big.mark = ".", decimal.mark = ",")) +
  labs(title = "Distribuição em faixas etárias",
       subtitle = "em junho/2020",
       x = "Faixa etária",
       y = "Quantidade de pessoas") +
  scale_fill_brewer(palette = "Set1")
```

Fica claro, por fim, a grande quantidade de jovens no sistema: a maior parte das pessoas presas está na faixa abaixo dos 30 anos de idade.

# TODO

-   Corrigir a leitura das bases dos anos de 2014 e 2015
-   Ampliar para todas as outras perguntas do SISDEPEN
-   Outras análises: taxa de encarceramento, observar as proporções de incidências penais, observar com mais atenção se o HC coletivo para mães e gestantes teve impacto, etc.
